【裁判字號】    97,台上,1942
【裁判日期】    970918
【裁判案由】    請求塗銷所有權移轉登記
【裁判全文】
最高法院民事判決            九十七年度台上字第一九四二號
上  訴  人  甲○○
訴訟代理人  方文獻律師
上  訴  人  乙○○
                    5樓
被 上訴 人  香港商香港上海匯豐銀行股份有限公司
法定代理人  盧銳賢
上列當事人間請求塗銷所有權移轉登記等事件，上訴人對於中華
民國九十七年三月十二日台灣高等法院台中分院第二審更審判決
（九十七年度上更(一)字第七號），提起上訴，本院判決如下：
    主  文
原判決廢棄，發回台灣高等法院台中分院。
    理  由
本件被上訴人香港商香港上海匯豐銀行股份有限公司之被承受人
中華商業銀行股份有限公司（下稱中華銀行）依民法第二百四十
四條第一項規定提起撤銷之訴部分，其訴訟標的對於共同訴訟之
甲○○及乙○○必須合一確定，甲○○上訴之效力，依民事訴訟
法第五十六條第一款規定，及於未提起上訴之乙○○，爰併列其
為上訴人，合先明。
次查中華銀行主張：訴外人懷特先生有限公司（下稱懷特公司）
於民國九十四年三月二日邀同訴外人鄭智仁及上訴人乙○○為連
帶保證人，向伊借款新台幣（下同）一百萬元，約定自九十四年
三月三日起至九十六年三月三日止，按月攤付本息，惟懷特公司
自九十四年十二月三日起未清償，尚欠伊本金六十五萬零四百零
六元。詎乙○○為脫免強制執行，竟於九十四年五月十八日將其
所有如第一審判決附表所示二筆土地無償讓與上訴人甲○○，並
於同年六月九日以買賣為原因辦理所有權移轉登記，侵害伊之債
權等情，依民法第二百四十四條第一項、第四項規定，求為撤銷
上訴人間就系爭土地所為買賣及所有權移轉登記之行為，暨命甲
○○塗銷系爭土地所有權移轉登記之判決（未繫屬本院者，不予
贅敘）。
上訴人則以：乙○○及訴外人鄭智仁積欠甲○○五百零八萬元，
乙○○乃將系爭土地所有權移轉登記予甲○○，以抵償所欠借款
中之三百萬元，乙○○與甲○○間有對價關係，非無償贈與。況
乙○○尚有其他財產足供清償中華銀行之債權，自不構成詐害行
為等語，資為抗辯。
原審維持第一審所為上訴人敗訴部分之判決，駁回其上訴，係以
：中華銀行主張乙○○為懷特公司向其借款一百萬元之連帶保證
人，懷特公司自九十四年十二月三日起未依約繳付本息，尚欠其
本金六十五萬零四百零六元，乙○○於九十四年六月九日以買賣
為原因將系爭土地所有權移轉登記予甲○○等情，為兩造所不爭
執。次查甲○○雖提出訴外人同旗股份有限公司所簽發經乙○○
及鄭智仁背書票面金額共計五百零八萬元之支票五張及另二張本
票，抗辯乙○○及鄭智仁共同向其借款七百十二萬元，已還二百
零四萬元，尚欠五百零八萬元等情。然此僅能證明乙○○及鄭智
仁曾交付上開票據予甲○○，並不能執此即認甲○○確交付系爭
借款予乙○○。又甲○○所提合作金庫商業銀行台南分行、彰化
商業銀行南台南分行、台南北小北郵局之交易明細表等件，僅記
載甲○○及其妻蔡美惠自該帳戶提領款項之日期及金額，未記載
乙○○或鄭智仁簽收各該款項，無從據以認定甲○○基於借貸關
係將所提領之款項交付乙○○及鄭智仁。至證人張慶昇僅聽聞上
訴人間有借款之事，自不足為有利上訴人之認定。難認乙○○與
甲○○間有借貸關係存在，乙○○移轉系爭土地所有權予甲○○
，係用以抵償其積欠甲○○之債務。按債務人所為之無償行為，
有害及債權者，債權人得聲請法院撤銷之；債權人依第一項規定
聲請法院撤銷時，得並聲請命受益人或轉得人回復原狀。民法第
二百四十四條第一項、第四項規定甚明。乙○○為懷特公司之連
帶保證人，懷特公司尚欠中華銀行借款本金六十五萬零四百零六
元，乙○○移轉系爭土地所有權予甲○○之行為，已減損其積極
財產，致中華銀行求償困難，該移轉行為自害及中華銀行之債權
，中華銀行依上開法條規定，訴請撤銷甲○○與乙○○間就系爭
土地於九十四年五月十八日所為之買賣行為及同年六月九日所為
之所有權移轉登記行為，暨請求甲○○塗銷系爭土地於同年六月
九日所為之所有權移轉登記，為有理由，應予准許等詞，為其判
斷之基礎。
惟按債權人依民法第二百四十四條第一項、第四項規定，提起撤
銷債務人詐害行為之訴，必須有保全之必要，始得為之。倘債務
人除其無償行為所處分之財產外，尚有其他財產足供清償其對於
債權人之債務，自無許債權人依上開法條規定行使撤銷權之餘地
。原審就乙○○有無其他財產足供清償其對於中華銀行之債務，
未為調查審認，遽謂中華銀行得依民法第二百四十四條第一項、
第四項規定提起本件之訴，而為上訴人敗訴之判決，自有未合。
上訴論旨，指摘原判決違背法令，求予廢棄，非無理由。
據上論結，本件上訴為有理由。依民事訴訟法第四百七十七條第
一項、第四百七十八條第二項，判決如主文。
中    華    民    國  九十七  年    九    月   十八   日
                      最高法院民事第七庭
                          審判長法官  劉  福  來
                                法官  陳  國  禎
                                法官  陳  重  瑜
                                法官  吳  麗  女
                                法官  簡  清  忠
      本件正本證明與原本無異
                                      書  記  官
中    華    民    國  九十七  年    九    月   三十   日
                                                      Ｑ


司法院資訊處製作；財團法人民間司法改革基金會備份。
